【裁判字號】    90,判,310
【裁判日期】    900301
【裁判案由】    空氣污染防制法
【裁判全文】
最  高  行  政  法  院  判  決                      九十年度判字第三一○號
    原      告  甲○○
    被      告  高雄縣政府
    代  表  人  余政憲
右當事人間因空氣污染防制法事件，原告不服行政院環境保護署中華民國八十八年九
月二日八八環署訴字第四五三四七號再訴願決定，提起行政訴訟。本院判決如左：
    主  文
原告之訴駁回。
訴訟費用由原告負擔。
    事  實
緣原告經營洗衣店，洗衣作業過程中使用有機溶劑，致產生惡臭。經民眾陳情，臺灣
省政府環境保護處南區環境保護中心（以下簡稱南區環保中心）於民國八十七年六月
一日十四時三十分派員前往現場稽查發現屬實，乃予以舉發。案移由被告據以裁處新
臺幣五千元罰鍰。原告不服，提起訴願、再訴願均遭決定駁回，遂提起本訴。茲摘
兩造訴辯意旨於次：
原告起訴意旨略謂：一、查本案原係因民眾檢舉，而檢舉人遠在原告二十餘公尺外之
住戶，然左鄰右舍均無此惡臭厭惡的感覺，雖然原告極力想做好敦親睦鄰，盡量不去
影響鄰居生活的品質，但仍有人對洗衣店環境的假象而檢舉（其心態動機是否可議）
。故屢煩環保單位稽查人員登門盤問騷動，互相口述衝突，致出言不遜，而遭舉發處
分。二、原告一再強調目前洗衣機均無廢氣排放口之設置，而稽查員硬是指原告乾衣
機排放口排放惡臭。且各級政府均做如此認定，雖然稽查員有紀錄表，但上面之記載
明顯與事實有出入，而六月一日當天稽查員來稽查時，原告正在烘衣機烘床單，並無
洗滌乾洗衣物。記錄上卻記載使用有機溶劑，致產生惡臭，散佈於空氣中。這種行使
公權力的作法，令人難於接受。三、稽查員到原告處，均稱有人檢舉你使用有機溶劑
、散布惡臭。職權上過於主觀。而認知上無法認同，雖然官方的說法，專業的執勤，
但「惡臭」兩字的定義，焦點模糊，不能以執勤人員的喜惡而裁定。應啟用先進科技
儀器或俗稱虎鼻師的偵測方法來論定。「惡臭」兩字的爭議空間，非常之大，應實事
求是，勿枉勿縱，主觀的裁決，令人有草率、粗糙的感覺，對此案的處分，有值得研
究的必要性。四、原告的機械位置，稽查人員均有拍照存檔，至今均未更動過，懇請
上級派專業、公平、公正的環保人員到現場勘察，是否如稽查紀錄上所載散佈惡臭於
空氣中，令人產生厭惡，若事實如此當接受處分，否則能還草民公道，撤銷處分，以
示公允。
被告答辯意旨略謂：一、按「在各級防制區內，不得有左列行為：五、使用、貯存有
機溶劑或其他揮發性物質，致產生惡臭。」「違反第十九條各款情形之一者，處新臺
幣五千元以上十萬元以下罰鍰．．．。」為空氣污染防制法第十九條第五款及第三十
九條所明定。被告從事洗衣作業，經臺灣省政府環境保護處南區環境保護中心派員於
八十七年五月二十日前往稽查時發現該店使用有機溶劑，且由洗衣槽廢氣排放臭味，
即要求自行改善以免造成污染。惟於八十七年六月一日再度勘查時仍未改善，繼續使
用有機溶劑，致產生惡臭，乃當場舉發，案移被告依法告發並裁處伍仟元罰鍰，於法
並無不合。二、依空氣污染防制法施行細則第二十五條規定：「本法第十九條第四款
至第六款所稱惡臭，指足以引起厭惡或其他不良情緒反應之氣味。」本件稽查人員以
專業執勤知能至被告所從事之南光洗衣店稽查，現場使用有機溶劑從事洗衣，由洗衣
槽中排放臭味，屢經鄰近民眾陳情且勘查屬實，且認為已達引起厭惡或其他不良情緒
反應之程度，故其判定並無違法或不當。且依環保署10.7.環署空字第六二三四四號
函示關於乾洗店未做好防制措施，致排放乾洗溶劑，明顯造成惡臭污染，被告依法處
分並無違法不當。原告訴訟顯無理由，懇請予以駁回。
    理  由
按「在各級防制區內，不得有左列行為．．．五、使用、貯存有機溶劑或其他揮發性
物質，致產生惡臭。」「違反第十九條各款情形之一者，處新臺幣五千元以上十萬元
以下罰鍰；其違反者為工商廠、場，處新臺幣十萬元以上一百萬元以下罰鍰。．．．
。」為行為時空氣污染防制法第十九條第五款及第三十九條所明定。本件原告經營洗
衣店，洗衣作業過程中使用有機溶劑，致產生惡臭。經民眾陳情，南區環保中心於前
述事實欄所述時日派員前往現場稽查發現屬實，乃予以舉發。案移由被告據以裁處新
臺幣五千元罰鍰。原告不服，以：「（一）南區環保中心查核本店使用有機溶劑，由
洗衣槽廢氣排放口排出臭味，與事實不符。本店並無此設施，現今洗衣機尚未有洗衣
槽廢氣排放口之裝置。（二）貴署函釋謂，乾洗店未作好防制措施致排放乾洗溶劑明
顯造成惡臭污染等，應訂明測試步驟與標準，並使用科學儀器加以偵測之，以訂定為
處分裁處標準，不應以人為之好惡使裁定溶入主觀。（三）本店第一次經命改善，即
請廠商估價著手改善中，短絀十一天稽查人員再度勘查，即裁定未改善．．．。（四
）祈儘速訂『乾洗作業空氣污染物管制標準』，並全面檢討。．．．請予輔導．．．
撤銷處分。」云云，訴經臺灣省政府、行政院環境保護局一再訴願決定以：（一）空
氣污染防制法施行細則第二十五條規定：「本法第十九條第四款至第六款所稱惡臭，
指足以引起厭惡及其他不良情緒反應之氣味。」其測定，由檢查人員以嗅覺進行氣味
之判定。本件係因民眾陳情，乃由南區環保中心二位環保稽查人員以其專業執勤知能
至原告洗衣店現場稽查，以嗅覺進行氣味判定，認定已達一般人厭惡及其他不良情緒
反應之程序，並循味查得惡臭來源係洗衣作業過程中使用有機溶劑所致，惡臭由後門
洗衣槽廢氣排放口排放，乃予以舉發，其稽查及判定過程並無違法或不當。原告訴稱
本件惡臭應以科學儀器偵測始為合法云云，係將公、私場及交通工具排放空氣污染物
時之污染稽查方法，混合一談，委屬法令之誤解，洵非可採。（二）又環保稽查人員
執行稽查工作，係依法執行公務；將當日稽查情形記載於稽查紀錄表（公文書），並
交由事業會同人員閱覽後簽名，縱該事業會同人員拒簽，亦無礙稽查工作紀錄違規事
實之認定，尚非可於事後以未簽名於稽查工作紀錄上，即任意空口指摘本件違規事實
認定有誤。（三）違反行為時空氣污染防制法第十九條第五款及第三十九條規定者，
若經稽查發現屬實，即應依法予以裁罰；並無應給予改善期日後始得處罰之規定。本
件南區環保中心稽查人員前曾因民眾陳情，於八十七年五月二十日前往原告洗衣店現
場稽查，發現惡臭排放情形予以勸戒，惟未予舉發違規情事。本次稽查發現違規情事
予以舉發，並非改善與否之稽查行為，原告認其為改善與否之稽查行為，亦有誤解。
遂認原告所訴各節均不可採，駁回其一再訴願。揆諸首揭規定，均無違誤。茲原告起
訴仍執前詞，除原決定業已論明，不再贅述外。查原告違規事實，有空氣污染稽查記
錄工作單附原處分卷可稽。查本件所指之惡臭，依行為時空氣污染防制法施行細則第
二十五條、第三十二條第二款第二目規定，係指足以引起厭惡及其他不良情緒反應之
氣味。其檢查方法係由檢查人員以嗅覺為氣味之判定，而從事檢查之人員均經專業訓
練，其檢查之結果，自足可信。原告指應以儀器偵測云云，即嫌無據。原處分及一再
訴願決定並無違誤，原告起訴意旨難謂有理，應予駁回。
據上論結，本件原告之訴為無理由，爰依行政訴訟法施行法第二條、行政訴訟法第九
十八條第三項前段，判決如主文。
中    華    民    國     九十        年      三      月       一        日
                    最 高 行 政 法 院  第 五 庭
                                審 判 長 法  官      廖  政  雄
                                         法  官      黃  璽  君
                                         法  官      趙  永  康
                                         法  官      林  清  祥
                                         法  官      姜  仁  脩
右  正  本  證  明  與  原  本  無  異
                                         法院書記官  彭  秀  玲
中    華    民    國     九十        年      三      月       一        日


司法院資訊處製作；財團法人民間司法改革基金會備份。
